【裁判字號】    99,台上,3354
【裁判日期】    990603
【裁判案由】    違反毒品危害防制條例
【裁判全文】
最高法院刑事判決            九十九年度台上字第三三五四號
上  訴  人  甲○○
上列上訴人因違反毒品危害防制條例案件，不服台灣高等法院台
中分院中華民國九十九年三月十六日第二審判決（九十九年度上
訴字第一二０號，起訴案號：台灣台中地方法院檢察署九十八年
度偵字第一四二０二號），提起上訴，本院判決如下：
    主  文
上訴駁回。
    理  由
按刑事訴訟法第三百七十七條規定，上訴於第三審法院，非以判
決違背法令為理由，不得為之。是提起第三審上訴，應以原判決
違背法令為理由，係屬法定要件。如果上訴理由書狀並未依據卷
內訴訟資料，具體指摘原判決不適用何種法則或如何適用不當，
或所指摘原判決違法情事，顯與法律規定得為第三審上訴理由之
違法情形，不相適合時，均應認其上訴為違背法律上之程式，予
以駁回。本件上訴人甲○○上訴意旨略以：(一)、證人袁永富、莊
昌泰、戴松淇、夏景泰、陳國賓、陳宗霖（以上袁永富等六人，
下稱袁永富等人）經第一審傳喚到庭後，與上訴人行交互詰問及
直接審理結果，所證與其等於警詢中之審判外陳述並不相符，但
袁永富等人於警詢中所為之陳述均屬傳聞證據，原判決未就袁永
富等人之警詢中陳述與其等於第一審時之供述作比較，以視該六
位證人於警詢中之陳述是否具有較可信之特別情況，且為證明犯
罪事實存否所必要，遽認袁永富等人於警詢中所為之陳述具有證
據能力，自難認為適法。(二)、檢察官於偵查中訊問袁永富等人時
，並未予上訴人行使反對詰問權之機會，原審又未依上訴人之請
求，再傳喚袁永富等人到庭進行交互詰問，逕以袁永富等人於偵
查中之陳述均經具結，即認前開證人於偵查中之證言皆有證據能
力，顯有違誤。(三)、「證人恐因陳述致自己或與其有前條第一項
關係之人受刑事追訴或處罰者，得拒絕證言」、「證人有第一百
八十一條之情形者，應告以得拒絕證言」，刑事訴訟法第一百八
十一條、第一百八十六條第二項分別定有明文。本件檢察官及第
一審於訊問袁永富等人時，倘依原判決所為認定，該六位證人均
係向上訴人購買海洛因之人，有恐因陳述致自己受刑事追訴或處
罰之虞，則袁永富等人即得依刑事訴訟法第一百八十一條規定享
有拒絕證言權，檢察官及第一審自應依同法第一百八十六條第二
項規定，於訊問該六位證人時，告以得拒絕證言。然依卷附偵查
訊問筆錄及第一審審判筆錄記載，檢察官及第一審均僅諭知證人
具結之義務及偽證之處罰，於朗讀結文後請具結，而未踐行刑事
訴訟法第一百八十六條第二項之告知義務，則袁永富等人在偵查
及第一審所為證言，自均不生合法效力，原審援引上開證言作為
裁判基礎，亦已違背證據法則。(四)、施用毒品者所稱其向某人購
買毒品之供述，須有補強證據，以擔保其供述之真實性，不得僅
以係販毒者對向共犯之施用毒品者之自白，作為有罪判決之唯一
證據。本件警方僅查獲供上訴人自行施用之少量海洛因，並未扣
得其他販賣毒品之工具，原判決祇憑袁永富等人於偵查、第一審
之證述及卷附上訴人持用之行動電話通訊監察譯文，遽認上訴人
有販賣第一級毒品之犯行，並有未當云云。
惟查：原判決綜合全案證據資料，本於事實審法院職權推理之作
用，認定上訴人確有其事實欄所載之九次販賣海洛因犯行（如其
附表二編號１至９所示），因而維持第一審論處上訴人販賣第一
級毒品八罪及共同販賣第一級毒品一罪等罪刑（如其附表一編號
１至９所示，均為累犯，並皆依刑法第五十九條規定酌量減輕其
刑後，如該附表編號１、４所示部分，各量處有期徒刑十五年二
月；如該附表編號２所示部分，量處有期徒刑十五年四月；如該
附表編號３、５、６、８、９所示部分，各量處有期徒刑十五年
三月；如該附表編號７所示部分，量處有期徒刑十五年五月）之
判決，駁回上訴人在第二審之上訴，已詳細說明其採證認事之理
由。所為論斷，亦俱有卷證資料可資覆按。對於依憑上訴人之供
述，袁永富等人之證述，卷附上訴人持用之門號0000000
000號行動電話通訊監察譯文、行動電話通聯調閱查詢單、行
政院衛生署草屯療養院鑑定書等資料，及扣案之海洛因，如何已
足認定上訴人有如原判決附表二編號１至９所示販賣海洛因予莊
昌泰三次、販賣海洛因予陳宗霖二次（其中一次與綽號「阿弟仔
」共同販賣）及販賣海洛因予袁永富、戴松淇、夏景泰、陳國賓
各一次之犯行，亦已詳加說明。上訴意旨就原判決前揭之論斷，
究有何違背經驗法則或論理法則等違法情形，並未依據卷內資料
為具體之指摘，上訴意旨(四)仍執前揭陳詞，據以指摘原判決為違
背法令，係對於原判決已說明事項及屬原審採證認事職權之適法
行使，持憑己見而為不同之評價，且重為事實之爭執，與法律規
定得為第三審上訴理由之違法情形，不相適合。且查：(一)、原判
決係以袁永富等人於警詢中之陳述，為被告以外之人於審判外之
陳述，復查無刑事訴訟法第一百五十九條之二、第一百五十九條
之三所列得例外作為證據之情形，說明上揭證人於警詢中之陳述
，均不得作為證據。上訴意旨(一)所指，與卷內資料不符，顯非依
據卷證資料執為指摘，亦非適法之第三審上訴理由。(二)、證人恐
因陳述致自己或與其有刑事訴訟法第一百八十條第一項關係之人
受刑事追訴或處罰者，得拒絕證言。又證人有第一百八十一條之
情形者，應告以得拒絕證言。同法第一百八十一條、第一百八十
六條第二項，固有明文。惟證人得拒絕證言及法院（或檢察官）
告知義務之規定，係為保護證人而設，非在保護被告，故得拒絕
證言屬於證人之權利，非當事人之被告所得主張。因之，法院（
或檢察官）違反告知義務所生之法律效果，僅及於證人，不及於
被告。則該證言對訴訟當事人之被告而言，仍具證據能力，至於
證明力如何，應由法院依合理之心證而為判斷。況依卷附筆錄所
載，檢察官於九十八年四月十七日下午及同年六月十九日下午訊
問莊昌泰、戴松淇、夏景泰、陳國賓、陳宗霖等人，及第一審於
九十八年十一月四日上午及同年月十八日上午訊問前開證人時，
皆已依刑事訴訟法第一百八十六條第二項規定，告以證人恐因陳
述致自己受刑事追訴或處罰，得拒絕證言之旨（見他字第四八三
二號卷第一三一頁、第一三五頁、第一四０頁；偵字第一四二０
二號卷第十頁、第十三頁；第一審卷第七十四頁反面、第一一０
頁反面、第一一九頁）。上訴意旨(三)指稱：檢察官及第一審於訊
問證人袁永富等人時，未依法告以得拒絕證言，其證言對上訴人
不具證據能力云云，不無誤會。(三)、刑事訴訟法第一百五十九條
之一第二項規定，被告以外之人於偵查中向檢察官所為之陳述，
除顯有不可信之情況者外，得為證據。考其立法意旨，係以刑事
訴訟法規定檢察官代表國家偵查犯罪、實施公訴，依法其有訊問
被告、證人及鑑定人之職權，證人、鑑定人且須具結，而實務運
作時，偵查中檢察官向被告以外之人所取得之陳述，原則上均能
遵守法律規定，不致違法取供，其可信性極高，為兼顧理論與實
務，爰於第二項明定被告以外之人於偵查中向檢察官所為之陳述
，除顯有不可信之情況者外，得為證據（參考刑事訴訟法第一百
五十九條之一立法理由）。至於同法第二百四十八條第一項前段
所規定，檢察官「訊問證人、鑑定人時，如被告在場者，被告得
親自詰問」，係指「如被告在場者」，始發生「被告得親自詰問
」情形。又同法條第二項前段雖規定，「預料證人、鑑定人於審
判時不能訊問者，應命被告在場」，惟其但書復規定，「但恐證
人、鑑定人於被告前不能自由陳述者，不在此限」。故依現行法
，並未強行規定檢察官必須待被告在場，始得訊問證人、鑑定人
，自不發生在偵查中應行交互詰問之問題。依上所述，被告以外
之人在檢察官偵查中依法具結所為之陳述，除顯有不可信之情況
者外，於審判中依刑事訴訟法第一百六十五條第一項規定合法調
查者，即得為證據。原審以袁永富等人於偵查中均經具結後始為
陳述，各該陳述又非檢察官不法取供而得，上訴人及其選任辯護
人復未舉證釋明袁永富等人於偵查之陳述有何顯不可信之情況，
並於審判中經合法調查，第一審亦已依法傳喚袁永富等人到庭，
並於具結後進行交互詰問程序，就其等於偵查中所為陳述，依刑
事訴訟法第一百六十六條之二第一項、第二百八十八條之二規定
，辯論該證據之證明力，以作為判斷之依據，因認袁永富等人於
偵查中之陳述均有證據能力，且無傳喚前開證人再作無益調查之
必要，此乃事實審法院採證認事職權之適法行使，依前揭說明，
尚無上訴意旨(二)所指之違誤。綜上所述，本件上訴意旨所指，均
與法律規定得為第三審上訴理由之違法情形不相適合，其上訴違
背法律上之程式，應予駁回。
據上論結，應依刑事訴訟法第三百九十五條前段，判決如主文。
中    華    民    國  九十九  年    六    月    三    日
                      最高法院刑事第六庭
                          審判長法官  謝  俊  雄
                                法官  陳  世  雄
                                法官  魏  新  和
                                法官  徐  文  亮
                                法官  吳  信  銘
本件正本證明與原本無異
                                      書  記  官
中    華    民    國  九十九  年    六    月    八    日
                                                      K

司法院資訊處製作；財團法人民間司法改革基金會備份。
